最高法院刑事判決　　　　　　九十六年度台上字第一四九五號
上　訴　人　台灣高等法院台南分院檢察署檢察官
被　　　告　甲○○
　　　　　　乙○○
上列上訴人因被告等偽證案件，不服台灣高等法院台南分院中華
民國九十六年一月十日第二審更審判決（九十五年度重上更(三)字
第四二五號，起訴案號：台灣嘉義地方法院檢察署八十八年度偵
字第三六九七號），提起上訴，本院判決如下：
    主  文
原判決撤銷，發回台灣高等法院台南分院。
    理  由
本件原判決以公訴意旨略以：被告甲○○於民國八十六年間因犯
偽造文書罪，經台灣嘉義地方法院檢察署檢察官提起公訴（起訴
案號八十六年度偵字第六０七三號），並由台灣嘉義地方法院審
理（八十六年度訴字第六七一號），被告乙○○為其所選任之辯
護人，甲○○為求脫罪，由甲○○將證人蔡華文帶往乙○○之律
師事務所，甲○○與乙○○二人基於共同之犯意聯絡，教唆蔡華
文偽證稱：甲○○於八十五年十一月十三日在支票背面背書「劉
昭立」之署押，事前有經劉昭利同意等語，經蔡華文允諾後，乙
○○乃利用其係該案所選任之辯護人之身分，於八十六年十月七
日具狀聲請原審傳喚證人蔡華文，蔡華文並於八十六年十月二十
二日下午三時，在台灣嘉義地方法院第四法庭開庭時，對案情有
重要關係之事項，供前具結偽證稱：我曾經陪他（指甲○○）去
找丙○○換票，丙○○要甲○○簽劉昭利的背書，甲○○有打電
話聯絡劉昭利，經劉昭利同意，甲○○才簽劉昭利的背書等語，
嗣因法院查明不實，未予採信，因認被告甲○○、乙○○共犯刑
法第一百六十八條之教唆偽證罪嫌。惟經審理結果，認不能證明
被告等犯罪，因而撤銷第一審諭知甲○○科刑之判決，改判諭知
無罪，另維持第一審諭知乙○○無罪之判決，駁回檢察官此部分
之上訴，固非無見。
惟查；(一)、原判決論述證人蔡華文為上開供證係受甲○○之要求
教唆，始在上開刑事案件中偽證等情，惟因犯人自行隱避，在刑
法上既非處罰之行為，則教唆他人頂替自己以便隱避，當然亦在
不罰之列（本院二十四年上字第四九七四號判例參照）。且按教
唆犯之成立，應就教唆行為自身之性質決定之，而不能以被教唆
者之行為為準，犯人為虛偽之陳述，在刑法上並非處罰之行為，
從而教唆他人在自己之刑事案件偽證，其目的在脫免自己之刑責
，參照上開判例意旨，自不成立教唆偽證罪。甲○○雖教唆證人
蔡華文偽證，然上開案件既係甲○○所涉之刑事案件，揆之上開
判例意旨，甲○○仍難該當刑法第一百六十八條之教唆偽證罪之
構成要件罪責云云。惟按教唆他人犯罪者，為教唆犯；教唆犯依
其所教唆之罪處罰之，九十四年二月二日修正公布前刑法第二十
九條第一項、第二項分別定有明文。又被告在訴訟上固有緘默權
，且受無罪推定之保障，不須舉證證明自己無罪，惟此均屬消極
之不作為，如被告積極教唆他人偽證，為自己有利之供述，已逾
越上揭法律對被告保障範圍，甲○○既教唆蔡華文於上開案件中
為偽證行為，其行為已與教唆偽證罪之構成要件該當。至本院二
十四年上字第四九七四號判例謂「犯人自行隱避，在刑法上既非
處罰之行為，則教唆他人頂替自己，以便隱避，當然亦在不罰之
列」，乃針對刑法第一百六十四條第二項頂替罪所作之解釋，尚
不得比附援引，藉為教唆偽證罪之免責事由。原判決比附援引上
開判例意旨，認甲○○所為，不成立教唆偽證罪，顯有適用法則
不當之違誤。(二)、另就乙○○部分，原判決採認甲○○之供詞認
係甲○○於八十六年十月七日其偽造文書案件開庭之前二、三天
先與證人蔡華文談好作證事宜，再找乙○○具狀傳喚證人蔡華文
，待證事項亦係經由甲○○告知撰寫，且甲○○係於開庭前，始
偕證人蔡華文至乙○○律師事務所，是無證據足認乙○○與甲○
○就蔡華文如何作證有事前協議；又蔡華文所述乙○○要求伊就
該情節供述，前後並非一致，尚無法採認為真實；再乙○○於甲
○○偽造文書案中，並無證據足資證明於閱覽卷宗後，已發現甲
○○偽造文書犯行明確，因而縱要求蔡華文證述時間要跟甲○○
講的一致等情為真實，亦不能據認有共同教唆偽造之犯意聯絡云
云。惟：(1)、蔡華文於偵查中證述：「甲○○叫我出來作證，我
原先不答應，他一直拜託我，他帶我到乙○○律師事務所去，他
叫我開庭時要說『我曾經陪他去找丙○○換票，丙○○要甲○○
簽劉昭利的背書，甲○○有打電話連絡劉昭利，經劉昭利同意』
等話，盧律師教我要說出某年月日時間跟甲○○講的要一致，因
為他拜託我出庭，他就會沒事，我作證時才這樣講。」（見偵查
卷第十頁背面）等語，若其所述屬實，甲○○雖於開庭前有教唆
蔡華文作證，惟蔡華文原先不答應，係到乙○○律師事務所時，
經由甲○○、乙○○勸說，蔡華文始出庭作證等，上開情節與甲
○○所述伊與蔡華文說好，勿向乙○○說有證人願作證等情不符
，原判決就蔡華文、甲○○之供述未敘明何以分別取捨之心證理
由，遽採甲○○之供述為有利乙○○之認定，即有判決不備理由
之違誤。(2)、證人之陳述有部分前後不符，或相互間有所歧異時
，究竟何者為可採，事實審法院本得依其自由心證予以斟酌，若
其基本事實之陳述與真實性無礙時，仍非不得予以採信，非謂一
有不符或矛盾，即認其全部均為不可採信。原判決先則論述蔡華
文就「乙○○要求蔡華文就該情節發生之時間要與甲○○所述一
致等情，前後似無不符」，嗣又以蔡華文嗣於原審「未曾提及乙
○○要求蔡華文就該情節發生之時間要與被告甲○○所述一致之
情節」，以及蔡華文於其偽證罪案件偵審中「更未曾述及乙○○
要求蔡華文就該情節發生之時間要與被告甲○○所述一致」等情
，認蔡華文前後所供既非一致，尚無法採認為真實云云，原判決
未詳為勾稽，究明該蔡華文所供部分前後不符之原因，所供究以
何者為可採，即以該證人前後所供不符，而全盤否定其證言，遽
謂乙○○被訴犯罪不能證明，自欠允洽，併有調查未盡之違法。
(3)、本案初始係因丙○○向檢察署提出告訴，指甲○○有詐欺及
偽造文書犯行，而在該案偵查中，證人劉昭利已供稱支票背面之
背書「劉昭立」非伊所簽，且未同意甲○○以伊名義背書等語，
而甲○○亦坦承該背書是伊自行書寫「劉昭立」名字，並稱「簽
完再向劉昭利講」（八十六年度偵字第六０七三號卷），甲○○
偽造文書犯行似已臻明確，原判決對上情均未置一語，逕認乙○
○縱曾調閱該案卷宗閱覽，惟並無證據足以證明其於閱覽後即已
難發現甲○○偽造文書犯行明確，非無判決不備理由及調查未盡
之違誤。以上或為檢察官上訴意旨所指摘，或為本院得依職權調
查之事項，應認原判決仍有撤銷發回更審之原因。
據上論結，應依刑事訴訟法第三百九十七條、第四百零一條，判
決如主文。
中　　華　　民　　國　九十六　年　　三　　月　二十二　日
                      最高法院刑事第六庭
                          審判長法官  呂　潮　澤
                                法官  吳　昆　仁
                                法官  孫　增　同
                                法官  趙　文　淵
                                法官  吳　　　燦
      本件正本證明與原本無異
                                      書  記  官
中　　華　　民　　國　九十六　年　  三 　 月  二十九　日
                                                      Ｋ
